【裁判字號】    98,消債更,924
【裁判日期】    980731
【裁判案由】    聲請更生程序
【裁判全文】
臺灣高雄地方法院民事裁定           98年度消債更字第924號
聲  請  人
即  債務人  甲○○
代  理  人  鄭明達律師
上列當事人因消費者債務清理事件聲請更生，本院裁定如下：
    主  文
聲請人即債務人甲○○自中華民國九十八年七月三十一日下午四
時起開始更生程序。
命司法事務官進行本件更生程序。
    理  由
一、本件聲請意旨略以：聲請人即債務人（以下簡稱聲請人）有
    不能清償債務之情事，曾依「中華民國銀行公會會員辦理消
    費金融案件無擔保債務協商機制」，提出債權人清冊，請求
    最大債權銀行即安泰商業銀行股份有限公司（下稱安泰銀行
    ）共同協商債務清償方案，就聲請人當時積欠之新臺幣（下
    同）2,516,470 元債務成立協商，約定聲請人應自民國95年
    8 月起，分120 期，利率2%，每月10日繳納23,155元之方式
    償還。惟聲請人當時月薪不過25,760元，償還月付協商金額
    23,1 55 元後，僅餘2,605 元，而聲請人尚有3 名未成年子
    女須與前妻共同負擔扶養責任，上開剩餘款項根本無從維持
    聲請人及子女之基本生活，債權銀行當時協商方案完全不考
    慮聲請人之收入、經濟狀況及還款能力，僅片面要求債務人
    附合接受其預先擬妥之清償方案，明顯強人所難，聲請人勉
    力履行至96年1 月止，即因無力繼續履行而不得已毀諾，故
    聲請人毀諾實有客觀上有不可歸責於己之事由。為此，爰依
    法聲請准予裁定更生等語。
二、按債務人不能清償債務或有不能清償之虞者，得依消費者債
    務清理條例所定更生或清算程序，清理其債務。債務人無擔
    保或無優先權之債務總額未逾1,200 萬元者，於法院裁定開
    始清算程序或宣告破產前，得向法院聲請更生。又於消費者
    債務清理條例施行前，債務人依金融主管機關協調成立之中
    華民國銀行公會會員，辦理消費金融案件無擔保債務協商機
    制與金融機構成立之協商，準用同條例第151 條第5 項之規
    定，即債務人與金融機構協商成立者，不得聲請更生或清算
    ，但因不可歸責於己之事由，致履行顯有重大困難者，不在
    此限。如法院開始更生程序之裁定，應載明其年、月、日、
    時，並即時發生效力。法院裁定開始更生或清算程序後，得
    命司法事務官進行更生或清算程序，必要時得選任律師、會
    計師或其他適當之自然人或法人一人為監督人或管理人。消
    費者債務清理條例第3 條、第42條第1 項、第151 條第5項
    、第6 項、第45條第1 項及第16條第1 項分別定有明文。
三、經查：
(一)聲請人現積欠安泰銀行等債權人共計2,543,670 元，前於95
    年間依金融主管機關協調成立之中華民國銀行公會會員辦理
    消費金融案件無擔保債務協商機制與債權人達成分期還款協
    議，同意自95年8 月起，分120 期，利率2%，每月繳納23,
    155 元之方式償還等情，業據聲請人提出債權人清冊、財團
    法人金融聯合徵信中心當事人綜合信用報告、協議書、無擔
    保債務還款計畫書各1 份附卷可憑（見卷第17頁至第18頁、
    第19頁至第23頁、第25頁至第26頁）；又聲請人自95年8 月
    14日起至96年1 月17日止均有依協商條件繳款等節，亦有其
    出具之協商繳款存摺在卷足稽（見卷第47頁至第48頁）。是
    聲請人主張其積欠債權人上開債務，且與債權人達成分期還
    款協議，並曾依約按期清償等語，堪予認定。
(二)又聲請人於95年協商時迄今均任職於歐艾斯保全股份有限公
    司（下稱歐艾斯公司），95、96、97年薪資所得分別為
    310,516 元、339,599 元、348,141 元，各年度平均月薪分
    別約25,876元、28,300元、29,012元，又聲請人名下無任何
    登記財產，有聲請人上開年度綜合所得稅各類所得資料清單
    、國稅局財產歸屬資料清單及歐艾斯公司出具之聲請人97年
    度薪資證明書在卷可憑（見本院卷第11頁至第13頁、第49頁
    至第51頁、第124 頁）。而依聲請人所陳，其每月薪資雖遭
    強制執行扣款，惟因債務人之財產乃為全體債權人之擔保，
    故於計算債務人之清償能力時，應以其收入扣除一般必要性
    支出後，是否尚有餘力清償全部債務而斷，是本件仍應以聲
    請人平均每月收入評估其還款能力。
(三)查聲請人之前妻乙○○96年、97年度所得均為零，名下無財
    產，其與聲請人育有3 名未成年子女（分別為85年、89年、
    91年出生），有聲請人提出之乙○○96、97年度綜合所得稅
    各類所得資料清單、戶籍謄本在卷可按（見本院卷第71頁至
    第73頁、第14頁至第16頁），堪認聲請人陳稱其須負擔3 名
    子女之教育扶養費用，應屬實在。而本件聲請人陳報其個人
    每月必要生活費用17,400元（含水電費300 元、膳食費4,00
    0 元、交通費2,000 元、電信費600 元、房屋租金3,000 元
    、勞健保費1,500 元、保險費4,000 元、雜支2,000 元，見
    本院卷第43頁），固提出相關生活費支出單據及保險契約為
    證（見本院卷第74頁至第111 頁）。惟其中所保險費部分，
    係屬商業保險性質，非如社會保險具有強制性，應屬個人投
    資理財之規劃，聲請人既已負債，自不得將此費用列為必要
    支出，始符誠信；且按消費者債務清理條例之立法目的，係
    為使不幸陷入經濟困境之人得以清理債務、重建生活，並在
    清理過程中能保有符合人性尊嚴之最低基本生活，而非維持
    債務人過去慣常之寬裕生活，是於評估債務人之還款能力時
    ，並非由聲請人任意主張其基本生活費用之數額，否則將造
    成揮霍無度以致清償能力降低，反而易使更生程序無從進行
    ，亦對債權人之債權保障不公，參酌聲請人居住於高雄市，
    而內政部所公告之98年度高雄市最低生活費用為每人每月
    11,309元，此係按照政府公布最近1 年平均每人消費支出之
    60% 訂定，已可涵括足以維持人格尊嚴之生存必要費用在內
    ，是本院認聲請人個人之每月必要生活費用應以上開數額計
    算，始符公允，聲請人既已背負鉅額債務而謂有不能清償之
    虞，即須以較低之標準生活而樽節開銷用以償債始符誠信，
    自不得以無負債人員之一般生活標準以上而同為要求計算生
    活費，是以聲請人所陳上開必要生活費用扣除保險費4,000
    後仍高達13,400元，尚屬過高，無足採憑。
(四)本件聲請人並未陳報其實際負擔扶養3 名未成年子女之確切
    金額為何，惟縱不加計扶養費用，以聲請人96年度平均收入
    僅為28,300元扣除聲請人個人每月必要生活費用11,309元後
    ，僅餘16,991元，已不足償還原協商月付款23,155元，遑論
    負擔子女扶養費用，然而，聲請人於協商成立後，仍勉力持
    續繳款至96年1 月止，共計還款6 期，顯見聲請人並非毫無
    履行分期還款協議之誠意即任意毀諾，而在聲請人收入有限
    且有未成年子女待養之情況下，自無法苛求聲請人將每月收
    入先用以還款而不得全家之基本溫飽，則聲請人無法依協議
    繼續償還，顯係因客觀收入不足所致，並非肇因於協議後濫
    行支出或其他不利償還之行為，是聲請人主張其履行上揭分
    期還款協議顯有重大困難，且係不可歸責聲請人等語，應屬
    可採。
(五)又聲請人目前所欠之2,543,670 元債務，其中非現金卡之無
    擔保債務為1,226,000 元，信用卡債務為1,317,670 元，如
    分別以年息10% 、20 %之一般利率行情計算，每月應繳利息
    為10,217元、21,961元（元以下均4 捨5 入），合計32,178
    元，而聲請人97年每月薪資收入為29,012元，扣除每月必
    要支出11,309元後，所餘僅為17,703元，尚不足以負擔上述
    債務每月應繳利息32,178元，顯然無法償還欠款本金，亦堪
    認定聲請人確有不能清償債務之虞。此外，本件聲請人復無
    消費者債務清理條例第6 條第3 項、第8 條或第46條各款所
    定駁回更生聲請之事由存在。從而，本件聲請人聲請更生，
    即屬有據，應予准許，並依上開規定命司法事務官進行本件
    更生程序。
四、依消費者債務清理條例第11條第1 項、第45條第1 項、第16
    條第1 項，裁定如主文。
中    華    民    國    98    年    7     月    31    日
              民事第六庭    法      官  林書慧
上為正本係照原本作成。
本件不得抗告
本裁定已於98年7月31日下午4時公告。
中    華    民    國    98    年    7     月    31    日
                            書  記  官  莊豐源


司法院資訊處製作；財團法人民間司法改革基金會備份。
